【裁判字號】    91,重上更(一),155
【裁判日期】    920702
【裁判案由】    損害賠償
【裁判全文】
台灣高等法院民事判決  九十一年度重上更(一)字第一五五號
      上  訴  人    欣鴻亞營造股份有限公司
      法定代理人    黃太平
      訴訟代理人    林辰彥律師
      複  代理人    黃淑怡律師
                    張凱輝律師
      被  上訴人    內政部營建署
      法定代理人    柯鄉黨
      訴訟代理人    林清源律師
      複  代理人    李佳翰律師
      被  上訴人    行政院國軍退除役官兵輔導委員會榮民工程事業管理處
      法定代理人    沈景鵬
      訴訟代理人    黃虹霞律師
右當事人間損害賠償事件，上訴人對於中華民國八十五年十二月三日臺灣臺北地方法
院八十五年度重訴字第一一一一號第一審判決，提起上訴，經最高法院第一次發回，
於本審中並為訴之追加，本院判決如左：
    主    文
上訴及追加之訴均駁回。
第二審及追加之訴暨發回前第三審訴訟費用由上訴人負擔。
    事    實
甲、上訴人方面：
壹、聲明：
一、原判決廢棄。
二、被上訴人應連帶給付上訴人新台幣（下同）二千四百九十九萬六千一百八十一元
    及自民國八十三年八月十七日起至清償日止，按年利率百分之五計算之利息。
三、第一、二、三審訴訟費用由被上訴人負擔。
貳、陳述：除與原判決記載相同者外，補稱：
一、上訴人原起訴主張被上訴人應賠償保險公司未理賠部分一千六百七十九萬九千一
    百八十一元，惟該金額非上訴人損害之全部，茲以中華民國商務仲裁斷書（八十
    七年商仲麟聲字第四）所論，由台北市政府衛工處另動支上訴人保留款八百一十
    九萬七千元修補災變損壞乙節，依民事訴訟法第二五五條第一項第三款、第四四
    六條規定，擴張請求被上訴人賠償八百一十九萬七千元之損害。則被上訴人應連
    帶給付上訴人二千四百九十九萬六千一百八十一元及自民國八十三年八月十七日
    起至清償日止，按年利率百分之五計算之利息。
二、原法院以台灣省土木技師公會（下稱土木技師公會），鑑定責任歸屬為人力不可
    抗拒之意外，實非設計單位或施工單位所能預先防範，從而認定被上訴人無庸連
    帶負侵權行為損害賠償責任，認事用法顯有違誤，蓋該鑑定報告係由被上訴人行
    政院國軍退除役官兵輔導委員會榮民工程事業管理處（下稱榮工處）之協力廠商
    申請鑑定者，且未知會上訴人會同會勘，公正性及公信力殊令人質疑，且該鑑定
    ：
(一)、乃以災變前一日及當日，因豪雨造成觀音坑溪水漲高約二公尺深為依據，惟依
      氣象資料所示，並無明顯異常之氣象影響因素發生。
(二)、土木技師公會認被上訴人施作地盤改良已達預期效果乙節，經北科大研判未經
      檢驗證實改良成效即進行隧挖施工，顯有施工風險存在，而推翻土木技師公會
      之認定，且被上訴人所送鑑定資料之記載，日期分別為84.11.4.、84.11.20，
      均在災變發生後為之，此種作法殊為可議。
(三)、土木技師公會鑑定系爭災害原因，亦包括「多次工程災害坍陷」等情，核該結
      論係僅依申請單位口頭說明：「獅子頭抽水站土建工程於該站土方之開挖時，
      曾於80.4.25.及81.1.7發生二次泥砂水自連續壁破口處湧入：：其影響範圍適
      在本案隧道工程之正上方」云云，不足置憑，因上述獅子頭抽水站之七號工作
      井漏水事件，發生在80.10.25及81.1.7，距系爭災害發生時間83.8.17.已逾兩
      年半之久，與系爭災變無關，且北科大所為之鑑定報告亦指出上訴人就二次災
      變之處理過程均尚符於一般工程慣例」（參見北科大鑑定報告第一冊)。
(四)、因之，土木技師公會鑑定系爭災害原因欠缺客觀、公平，不足採信。
三、本件系爭災變原因，業經鑑定人台北科技大學（簡稱北科大）綜合研判兩造提呈
    相關資料及現場會勘記錄暨鑑定單位自行調查蒐集資料后，明確認定係被上訴人
    榮工處所為之「地盤改良施工範圍與原變更設計理念不符」及「地盤改良成效未
    經確認即開始隧挖且未完善監測」等因素所致者，是被上訴人等就系爭災變發生
    ，實具有可歸責性，證據確鑿，何況，關於系爭災變原因，施工單位即被上訴人
    榮工處之協力廠商興志營造有限公司於災變后未滿一個月，即申請台灣省土木技
    師公會鑑定，當時榮工處即未提出灌漿資料、地質改良檢驗報告及沉陷灌測記錄
    等資料，核諸榮工處一再堅稱其有做相關之地質改良成效檢驗及監測併作成記錄
    乙節，果爾，依經驗法則，該等資料絕對係屬對榮工處極為有利者，然榮工處並
    未於土木技師公會於事變當初鑑定時悉數提出，以釐清自身責任歸屬，卻只以「
    地質資料」、「地盤改良示意圖」充數聊供鑑定，可見該施工單位根本未作地質
    改良成效檢驗及持續監測至明，反觀北科大斟酌土木技師公會之鑑定及所有既存
    資料而為上揭鑑定結論，從而北科大鑑定所憑依據，除包括土木技師公會鑑定依
    憑之全部資料外，另再自行蒐集機關之既存現存資料，亦即北科大鑑定憑據之資
    料範圍遠廣於土木技師公會，故北科大較土木技師公會所鑑定者，其客觀公正，
    當更勝一籌，應可採信。
四、原判決固指摘被上訴人無法有效改良地質，卻認為榮工處已於開挖前實施具成效
    之地盤改良，但原審所憑之卷附混凝土試體送驗單，混凝土試體抗壓強度試報、
    土壤分類試驗報告等資料，內載地盤改良鑽心試體及隧挖段地盤改良材料送驗查
    證，其日期分別係八十四年十一月四日、十一月廿日，均在系爭災變後始為之，
    原審未就卷存資料詳予勾稽，即逕認定榮工處地質改良確具成效，並否認北科大
    所為：『地盤灌漿後未曾經檢驗證實改良成效，即進行隧道開挖，顯有施工風險
    存在』之結論，有悖經驗法則及論理法則。
五、證人許富雄即土木技師公會鑑定技師於本院出庭陳證時，法官問以：「有無看過
    灌紀錄及沈陷觀測錄？」答以：「鑑定報告中沒有灌漿紀錄，我沒有看過，附件
    七有現場照片，沒有沈陷觀測紀錄」「（有無看過地質改良檢驗報告？）沒有」
    又問：「如果沒有這些資料，如何鑑定是屬於不可抗力情形？」答以：「根據榮
    工處提出詳如鑑定報告書中附件資料來判斷，施工圖中有提出混凝土改良情況」
    ，又問：「開挖前是否應該提出地質評估？」，答以：「應該由他們說明，我們
    只是證明災害是因為地質軟弱造成」等語（參見九十二年一月廿一日訊問筆錄）
    ，顯見被上訴人主張土木技師公會鑑定時已提出關於觀測及灌漿資料與事實不符
    。
六、八十四年九月八日由住都局召集相關單位，共同開會，討論決議「有關抽水站相
    關施工承包商要求理賠部分，原則上請各承商先依各自工程合約精神，向各保險
    公司索賠，若索賠不成時，則請各廠商檢具相關資料送台北市衛工處審核後，函
    方函文會議紀錄在卷可稽，在在證明系爭災變責任，實非上訴人榮工處所得推諉
    。
七、證人楊健飛於本院訊問以：「是否曾經主持過八十三年八月十七日之災變會議？
    」，答稱：「是的」又問：「尚有何參加單位？」，答以：「參加的單位有工務
    局、省住都局、台北市衛工處，上訴人及榮工處地工處」。再問：「召開會議幾
    次？會議情形？」，答以：「召開很多次會議，當天先確定災變發生經過及處理
    原則，並作成會議記錄，後來的會議有提及由雙方保險公司理賠，若理賠不足，
    再檢具清單向省住都局請求賠償事宜。」又問：「省住者局有無同意賠償？何人
    出面承諾？」答以：「原則上當然要同意，參加會議的代表有提及」「當時之會
    議記錄很明確災害是榮工處造成的，所以上訴人沒有找其他鑑定單位鑑定」等語
    （參見本院九十二年五月二十七日訊問筆錄），暨前呈多次會議記錄，均足以證
    明系爭災害實係榮工處所造成，為當時與會之相關單位一致之共識。可見被上訴
    人原亦不否認渠等應對本件受害廠商包括上訴人負責損害賠償。
八、被上訴人雖提出灌漿記錄，惟何以在八十六年十二月間國立台北技術學院文教基
    金會在為本件鑑定中要求其提出該等記錄，卻遲遲未能提出，甚至在系爭災變發
    生後一個月即八十三年九月廿日由興志公司委由台灣省土地技師公會鑑定時，亦
    未提出該等資料；尤其被上訴人等係公家單位，於發生災變、相關索賠問題尚未
    解決之情形下，怎可能未妥善保存相關資料？尤其依營造安全衛生設施標準第七
    十六條及行政院事務管理規則第四十一條之規定，尚未結案，待繼續辦理之案卷
    ，應歸為臨時檔案，以便隨時取用，被上訴人等怎可將未結案之檔案資料，任其
    遺失？可見被上訴人等於鑑定當時不提出上開資料，原因不外該等資料對其不利
    。可見被上訴人現所提出之灌漿記錄，一則未經鑑定機關綜合詳定，一則難以推
    翻北科大業經審慎鑑定系爭災變發生原因乃係被上訴人榮工處所為之「地盤改良
    施工範圍與原變更設計理念不符」及「地盤改良成效未經確認即開始隧挖且未完
    善監測」之結論，況該灌漿紀錄究何作用，是否事后再行補製，仍有待詳為調查
    ，否則即不得憑為否定前揭鑑定之基礎。
參、證據：除援用原審及本院前審提出者外，補提會勘紀錄、會議紀錄、建議書、說
    明書、中華民國商務仲裁協會判斷書、書函等影本為證。
乙、被上訴人內政部營建署方面：
壹、聲明：
一、駁回上訴人之上訴。
二、上訴費用由上訴人負擔。
貳、陳述：除與原判決及本院前審判決記載相同者外，補稱：
一、被上訴人榮工處並為被上訴人內政部營建署（下稱營建署）之受僱人，且被上訴
    人榮工處縱有侵權行為，被上訴人營建署已就選任及監督，已盡相當之注意，被
    上訴人內政部營建署不負賠償責任。
二、若認被上訴人榮工處為被上訴人營建署之承攬人，依民法第一百八十九條規定，
    被上訴人營建署亦不應負責。
三、土木技師公會為本件鑑定，係依據專業知識鑑定，至於由何人申請、以及何人是
    否到場，均不影響結果。
四、北科大之鑑定意見，距離發生災變之八十三年八月十七日已近三年，而且勘驗記
    錄載明「現況已無明顯災變遺跡」，顯見其鑑定意見不可採；且若北科大認為為
    灌漿為重要資料，應自行調查蒐集，始為公正，詎北科大於蒐集到該資料前即行
    鑑定，其鑑定基礎顯然有問題，上訴人主張，被上訴人於會議中同意提出灌漿資
    料，顯然有誤
五、被上訴人營建署，從未承諾願負賠償責任，被上訴人榮工處亦同，縱衛工處八十
    四年九月八日協調會記錄曾提及賠償等事宜，亦屬台北市政府工務局片面之表達
    意見，對被上訴人並無拘束力。
丙、被上訴人榮工處方面：
壹、聲明：
一、上訴人之上訴駁回。
二、上訴費用由上訴人負擔。
貳、陳述：除與原判決及本院前審判決記載相同者外，補稱：
一、觀測資料屬施工參考資料，因時日久遠，本件工程復已結束多時，相關施工單位
    早已撤銷，故被上訴人榮工處未保留全部每日監測紀錄等，致無法於北科大鑑定
    時提出，於法並無違誤，且並無任何法令規定每日監測紀錄必須保存若干年，故
    本案顯不能以部分監測紀錄等未能提出，即推論被上訴人榮工處有任何過失行為
    ；至於最高法院所引營造業管理規則，乃行政命令而已，且未規定該專任工程人
    員之差勤工作紀錄需保存超過五年，與北科大通知被上訴人榮工處提出者為灌漿
    紀錄、地質改良檢驗報告、沈陷觀測紀錄等資料完全不同，且沒有任何法令規定
    該等灌漿紀錄應作成，且必須專任工程人員始得作成，上開規則於本件顯無適用
    之餘地，乃最高法院竟引上開規則規定推論榮工處應保存灌漿紀錄等，實有違誤
    。
二、被上訴人榮工處已實施地質改良，且榮工處之地質改良確具成效，此由有關單位
    於八十三年五月廿七日會勘時會勘紀錄五、會勘結果，１、明載「隧道口開挖斷
    面經現場試水狀況良好」（見卷附八十三年五月廿七日特一標工程隧道開挖隧道
    口破鏡現場會勘記錄）即足以為證，且於改良土體鑽心取樣，進行各項檢驗，其
    結果均合格，亦有混凝土試體送驗單、混凝土試體抗壓強度試驗報告、土壤分類
    試驗報告各乙份附卷可考，本院前審判決亦已確認上開事實，則於被上訴人榮工
    處地質改良具成效已確認之情況下，榮工處之地質改良檢驗報告是否提出對於本
    案判決結果顯無任何影響，最高法院謂本院前審判決認定本件工程災害係因地質
    分布不均所致，則地質改良檢驗報告與本案有關，被上訴人榮工處是否妨礙上訴
    人使用上開文件或榮工處根本未為該等工程行為，可否認榮工處無故意過失，不
    無研求之餘地云云，實顯有錯誤。
三、北科大所為之鑑定報告書，距事發日期已五年餘，現場已不復存在，且有失公平
    並有重大錯誤，該鑑定報告書自不足為本案判決之依據。
四、八十一年一月廿二日住都處會同台北市政府衛工處、中興顧問社、榮工處、上訴
    人欣鴻亞公司等所召開施工安全配合事宜研討會，就有關由上訴人欣鴻亞公司施
    作之獅子頭抽水站之地錨，各方達成「不得影響下水道工程潛盾推進」之結論，
    而台北市政府衛工處亦函告「獅子頭抽水站補強地錨業已於八十一年十月廿四日
    回收完畢」，故被上訴人據以配合施工，惟仍於本工程隧道開挖時遭遇上述之地
    錨留存，除顯示獅子頭抽水站之地錨未完全回收導致地層結構破壞，並進而影響
    本工程施作地盤改良之完整性，此事實由證人土木技師公會鑑定人許富雄於八十
    九年五月十九日到庭於被詢及現場遺留有地錨沒拿走，是否會造成本件災變時答
    稱亦有此種可能；另證人北科大鑑定人吳傳威於同日被詢及地錨沒有回收是否造
    成災變時亦答稱依工程慣例是要注意云云，均可以證明。再加之八月七、八日道
    格颱風來襲所帶來之豐沛地下水循未回收地錨貫入而引發本件災變。
五、上訴人承包之獅子頭抽水站土建工程於八十年十月廿五日及八十一年一月七日發
    生連續壁滲砂漏水致觀音坑溪及堤岸地層下陷災害，造成地層擾動且掏空鬆軟，
    並影響在附近之被上訴人所承包特一幹線工程一標施工路線地質狀況，被上訴人
    為此曾函知業主台灣省政府住都局台北近郊衛生下水道工程處，請即採取必要防
    護措施以維施工安全等，並因此於八十一年一月廿二日由各相關單位，召開施工
    安全配合事宜會議，會議中達成「上開二工程施工過程中如有造成彼此之損害，
    雙方承商（即上訴人、被上訴人）均同意自行負責」之協議（見被上訴人原審被
    證二號），被上訴人因而未進一步向上訴人求償。查就上訴人及被上訴人分別承
    包之上開二工程施工過程之安全配合事宜，既已曾召開會議達成協議，雙方承諾
    若施工過程中造成彼此損害，均自行負責，則就系爭損害之發生，依上開協議，
    上訴人亦應自行負責，乃上訴人於事後違反協議承諾事項，尤其就非可歸責於被
    上訴人之不可抗力之意外災害無理要求被上訴人應負責賠償云云，上訴人本件請
    求，顯非適法。
六、上訴人主張因系爭災害發生計損失達一千九百五十八萬八千元，惟上開金額如何
    計算而得，上訴人未予詳細說明，且並未提出相關確切證據以實其說，經被上訴
    人於訴訟過程中一再抗辯，上訴人於本院前審準備程序中，均仍未能提出相關證
    據以實其說，迄本院前審八十九年十一月廿八日言詞辯論時，始突然以八十九年
    十一月廿八日辯論意旨狀提出所謂損害證明，此顯違民事訴訟法第二百七十六條
    之規定，上訴人所提上開新事實及新證據顯違民事訴訟法第二百七十六條規定，
    不得為本案判決之依據，本院前審判決上訴人敗訴完全適法，又上訴人主張因系
    爭災害其受損金額為一千九百五十八萬八千元，惟依其於本院前審八十九年十一
    月廿八日所列各項目金額計算結果則僅為一千五百七十四萬二千六百八十元，兩
    者顯有相當差距，且上訴人所附證據均為私文書，被上訴人否認其真正，況上訴
    人提出之單據非但與其主張之金額不符，亦無法看出與本案之關係，不具證明力
    ，顯係上訴人任意拼湊而為本案請求，尤足見上訴人之主張顯不足採。
七、系爭獅子頭抽水站土建工程 (由上訴人承包)於八十年十月廿五日及八十一年一
    月七日發生泥砂水自地表下約十九公尺之連續壁缺口處湧入，造成觀音坑溪床與
    堤防沉陷數公尺，災害影響範圍達一百二十餘公尺，該等影響範圍適在本工程隧
    道施工範圍。其後又有若干次之災害發生，致使獅子頭抽水站工程之擋土連續壁
    有位移安全之慮；而抽水站施工單位即上訴人欣鴻亞公司遲遲未澈底處理，故相
    關單位於八十一年一月廿二日召開「特一幹線工程一標接入獅子頭抽水站施工安
    全配合事宜會議」，確認上述獅子頭抽水站因湧水、漏砂造成連續壁產生水平及
    垂直裂縫引起位移，嚴重影響特一幹線潛盾施工安全；故在本工程潛盾路線前方
    另增設可回收式地錨，因該等地錨若未回收對潛盾機通過將產生阻礙，而有遭致
    工程失效，引發災變之虞。上述地錨上訴人欣鴻亞公司本應於八十一年六月中旬
    回收，卻延至八十一年九月中旬始回收，而且事後證明並未全盤回收完畢。，故
    系爭災害顯係因地質之複雜、先前沉陷擾動、密集地錨破壞原地層結構，又地錨
    未完全清除，與颱風豪雨蓄積產生突增異常地下水壓影響，確屬人力不可抗拒之
    意外，實非施工或設計單位所能預先防範。
八、上訴人復主張依原審原證五號之會議決議，被上訴人應負損害賠償責任，且自系
    爭災害發生時起，被上訴人已屢次承諾願負損害賠償責任云云，並非事實，事實
    上上訴人所引上開原證五號會議紀錄看不出系爭災變可歸責何人，更看不出被上
    訴人曾承諾就負損害賠償責任，蓋被上訴人已一再說明於八十一年一月廿二日會
    議中達成協議，雙方承諾若施工過程中造成彼此損害，均應自行負責，自不可能
    再承諾賠償，尤其於被上訴人並無任何故意過失之情形下，依常理被上訴人怎可
    能事後再承諾賠償等，上訴人所為主張顯不合常理。
參、證據：除援用原審及本院前審提出者外，補提計劃書節本、相片、統計表、監工
    日報表、書函等影本為證。
    理    由
甲、程序方面：
    上訴人原起訴主張被上訴人應連帶賠償保險公司未理賠部分一千六百七十九萬九
    千一百八十一元之本息，於本審中擴張請求為被上訴人應連帶給付上訴人二千四
    百九十九萬六千一百八十一元及自民國八十三年八月十七日起至清償日止，按年
    利率百分之五計算之利息，依民事訴訟法第二百五十五條第一項第三款、第四百
    四十六條規定，並無不合，應予准許。
乙、實體方面：
一、上訴人主張：伊於民國七十八年五月二十三日承攬獅子頭抽水站工程（下稱抽水
    站工程），詎八十三年八月十七日被上訴人營建署僱請被上訴人榮工處施工之台
    北近郊下水道工程（下稱下水道工程），施工不良，發生隧道湧入砂水，沖入抽
    水站工程之抽水站，造成觀音坑溪溪床沈陷，抽水站及本隧道淹沒，致抽水站地
    下室三樓及省市共管之溫井、分水渠遭污泥砂石掩埋，伊施作完成之防水水泥漆
    及電梯、聚氯乙烯、鷹架、模板、抽水馬達、電動破碎機等物，被破壞掩埋，損
    失一千九百五十萬八千元，扣除明台產物保險股份有限公司理賠之二百九十三萬
    八千八百十九元及自負額十五萬元外，未獲賠償之一千六百七十九萬九千一百八
    十一元部分係伊所受之損失，另台北市政府為修補災變損壞，動支上訴人保留款
    八百十九萬七千元，均應由榮工處負過失損害賠償責任，被上訴人營建署為被上
    訴人榮工處之僱用人，依民法第一百八十八條第一項前段規定，應連帶負損害賠
    償責任，如認係承攬關係，依定作之法律關係，亦得請求賠償等情，爰求為命被
    上訴人連帶給付二千四百九十九萬六千一百八十一元及其法定遲延利息之判決。
二、被上訴人營建署則以：被上訴人榮工處非伊之受僱人，且縱被上訴人榮工處有侵
    權行為，伊就選任及監督，已盡相當之注意，伊不負賠償責任；若認被上訴人榮
    工處為伊之承攬人，依民法第一百八十九條規定，伊亦無庸負責等語置辯。
三、被上訴人榮工處則以：本件災害屬人力不可抗拒之意外，非施工不良所致，災變
    後張志豪、許富雄二位土木技師於八十三年九月二十二日已至現場看過，北科大
    第二次鑑定，乃對災變五年後現場不復存在下為之，自難遽信；上訴人未舉證證
    明損害金額，榮工處承作之工程因上訴人抽水站工程施工落後，致榮工處之潛盾
    機無法於八十年四月出坑而停於地下達一年九個月之久，加上遭巨石岩塊所阻，
    該機機能已失，地質復變，又上訴人所置地錨未全部回收，引起滲水發生災害，
    北科大就災變二大因素之鑑定，均屬事後臆測，上訴人對於被上訴人之故意、過
    失，未盡舉證之責，兩造於災變前已決議上訴人應自負損失，不得向被上訴人求
    償等語，資為抗辯。
四、上訴人主張被上訴人榮工處施工有過失致生災變，被上訴人營建署無論係僱傭人
    或定作人，對該災害所生之損害被上訴人二人均應負賠償責任，固據提承攬合約
    、技師公會報告、相片、出險理算公證報告書、會議紀錄、律師函、氣象資料為
    證，惟被上訴人一致否認其等對災害之發生有過失之責。經查：
(一)、被上訴人榮工處施工緣因其承作之「臺灣省台北市近郊衛生下水道建設計劃特
      一幹線工程（一標）」（以下簡稱特一標工程），採地下潛盾法施工，依約施
      工順序係自獅子頭抽水站內之特一標工程發進工作井出發往上游方向掘進，惟
      因該發進井用地取得問題尚未解決而工期又迫近，經業主召開修正施工計劃會
      議決議變更潛盾施工法方向，改自上游到達井反向下游發進井之反向施工，被
      上訴人榮工處即於七十七年三月二十一日正式開工，預定於七十九年八月底到
      達獅子頭抽水站內原發進井完成潛盾掘進，惟因獅子頭抽水站工程施工落後，
      原訂潛盾出坑日期八十年四月間延至八十年十月，經協調會決議，潛盾機在適
      當位置停機，暫停掘進期間，上訴人施工工程有二次自連續壁缺口湧入泥砂水
      情形，造成觀音坑溪床與堤防沈陷數公尺等災害，此種情形上訴人遲遲未改善
      ，相關單位即於八十一年一月二十二日召開「特一標工程接入獅子頭抽水站施
      工安全配合事宜會議，上訴人設置可回收地錨改善上述情形，惟上訴人並未將
      地錨全數回收，造成被上訴人榮工處之潛盾機施工失效，並停滯地下層達一年
      九個月之久，而失其正常機能，復工後又遭巨石岩塊所阻，此非原潛盾機所能
      克服，此經業主會勘後，因雙方開協調會已決議彼此施工所造成之災害各自負
      責，被上訴人榮工處對此及地錨問題均未對上訴人索賠。嗣被上訴人榮工處改
      以帽樑式施工方法，輔以地盤改良，詎於八十三年八月十七日上午六時許，挖
      至８Ｋ＋７９４處，於上訴人之起錨未清除完畢前，在被上訴人榮工處進行噴
      凝土作業時，發現隧道右側有泥水瞬間湧出，經砂包搶救無效致釀災變，此為
      災變原由、過程，為上訴人所不否認，並經被上訴人榮工處提出施工圖、會議
      紀錄、協調會議紀錄、潛盾到達線平面圖、剖面圖、會勘紀錄、改良工法施工
      平面圖各乙份佐證，堪屬信實。
(二)、八十三年八月十七日災害發生後，承建台北近郊下水道工程隧挖段部分之訴外
      人興志營造有限公司於八十三年九月十二日申請台灣省土木技師公會鑑定責任
      之歸屬，其結論為：「本案工程災害純屬地質結構複雜，軟弱地質分佈不均，
      肇致水泥噴漿地質改良物效果不彰，必有部分不均勻之地質，無法達到預期改
      良效果及多項不利因素同時發生，故本工程之災害，確屬人力不可抗拒之意外
      ，實非設計單位或施工單位所能預先防範。」，此有被上訴人提出該會鑑定報
      告書在卷可稽，又據證人即鑑定系爭工程災害之土木技師張志豪證稱：報告是
      到現場去看，配合申請單位所提供之資料，所做成之研判等語，證人即鑑定系
      爭災害之另一土木技師許富雄證稱：該災害是屬不可抗拒的，非設計單位或施
      工單位所能預見等語。至於上訴人提出營造綜合保險出險理算公證報告書主張
      被上訴人榮工處有過失等語，被上訴人則否認之，而依大華公證有限公司於八
      十五年二月三日所出具之上開公證報告書之結論雖記載：「．．．此次因榮工
      處觀音坑溪河床底潛盾施工時污泥土砂坍方下陷，造成被保險人（指上訴人）
      已施築完成之標的物損失    ．．．」等語，惟據證人即作成該公證報告書之
      柯志隆證稱：「我們的重點在於欣鴻亞公司有無故意過失，我是土木科畢業，
      沒有執照，也無鑑定災害發生的能力。」等語。則前揭理賠公證報告書自不足
      以作為被上訴人榮工處有過失責任之證據。
(三)、其後，本院前審於八十六年四月二日委託北科大對此次災變第二次鑑定，雖認
      定被上訴人有「地盤改良施工範圍與原變更設計不符」及「地盤改良成效未經
      確認即開始進行隧挖且未完善監測」之瑕疵施工情形，上訴人亦據此項鑑定報
      告而主張被上訴人應負過失賠償責任，惟該項結論與土木技師公會之鑑定結論
      相左，究竟應以何者之鑑定較為可採，爰析論如次：
(１)、依中央氣象局之雨量資料所示，八十三年八月七、八日已有豪雨，同月十四、
      十五、十六日仍持續豪大雨，而同月十五、十六日之監工記錄亦載「大雨」，
      此有監日日報在卷可考，且災變發生處在觀音坑溪，雨水必多日之滲透，始達
      地下層，累積多次雨量後，再集中大量湧出，非一次之當天大雨即可蓄積大量
      水份，則北科大鑑定所憑氣象資料中以八月十六、十七日全天無雨為由，鑑定
      隧道內之泥水湧出與連日雨量無關，即有未洽。
(２)、關於「地盤改良施工範圍與原變更設計理念不符」部分：
  (1)、證人即被上訴人榮工處僱用之員工吳綿綿於本院前審證稱：我負責工程之設計
      ，不知施工方法，榮工處對地層開挖工程方式很多，幾乎所有隧道開挖方式，
      榮工處均有做．．．發生災害時，我有到現場看過，隧道工程風險很大，上訴
      人在做連續壁工程時曾經失敗，災害原因據推測，有可能是地質不均勻受到擾
      動，產生未回收之地錨受影響所致，當時我設計之潛質法施工，業者表示機具
      損耗很大，無法達預期進度，所以改為帽樑式工法施工，進度較佳，原圓周型
      施工方法雖佳，惟在此工程效果不彰，經費亦有問題，但發包後承包之外國技
      師仍以圓周法施工，因屬我們原來設計，我們亦未異議．．．本來用圓形方式
      做保護是最妥善之標準方式，因施工困難才改變設計，因施作困難才改變其次
      之方式．．．（見本院前審卷第二四二至二四四頁）；另一鑑定證人即技師公
      會鑑定報告製作人許富雄亦證以：發生災變後，我至現場觀看，施工本體是完
      好的，現場遺留有地錨未拿走，不是絕對會造成災變，但有此可能（見本院同
      上卷第二四四至第二四五頁），互為參證，足見被上訴人榮工處之變更施工方
      法非必然造成本件災變，而地錨未全部回收，則有造成災變之可能。至另一鑑
      定證人即北科大教授吳傳威雖證以：我們做鑑定時，離災變發生時已很久，現
      場已不存在，主要是以書面資料為主，土木技師公會報告之重點，認為主要是
      天雨，為人力不可抗拒，但我們認為結論太簡單，因為任何一個災變，均非單
      一因素導致，但未完全推翻土木技師公會之鑑定報告，在鑑定時施工單位未提
      供完整資料，原設計圖是帽樑式，而竣工圖是圓形，各有優缺點，實施施工方
      式「不符原來設定」，「不是不如原來設計，要看地質來決定優缺點」，帽樑
      式的有完整計劃書，有符合技術需求，圓形則無任何設計資料，圓形的灌漿不
      容易確認，帽樑式因較寬，有無經確認影響較不嚴重，被上訴人榮工處未提出
      監測資料、灌漿檢驗資料及監測資料，該資料有無保存期限，並不清楚，據我
      所知，災變是有水灌進來，表示有缺口，依工程慣例地錨沒有回收是要注意，
      因不確定地錨位置，不敢斷言一定造成災變，若灌漿完整，可回收地錨不一定
      會造成災變等語（見本院卷一四五至一四七頁）。可見被上訴人榮工處變更施
      工方法，並非造成災變之原因。
  (2)、本次工程災害純屬地質結構複雜，軟弱地質分佈不均，肇至水泥噴漿地質改良
      效果不彰，必有部分不均勻之地質，無法達到預期改良效果及多項不利因素同
      時產生．．．此經土木技師公會鑑定在案，該鑑定雖未就災害發生前十八公尺
      長之施工一切正常安全為檢測是否屬實，惟災害非發生於停工後復工日即發生
      ，足見復工時所採之改良工法當不構成災害發生之原因，殆無疑義，而本件災
      變發生之直接原因為地質分布不均所致，應可確認，惟該地質何以有此不均及
      被上訴人榮工處何以無法有效改良地質？查該處地質構造複雜，且有多次工程
      災害坍陷，土壤受到擾動等多項因素，此為被上訴人榮工處所主張，上訴人亦
      具狀自承：七號工作井發生在八十年十月二十五日及八十一年一月七日，距災
      變發生日八十三年八月七日已逾兩年半之久云云，益見漏水事件發生在災變之
      前，不排除擾動地質之可能性，又被上訴人榮工處對於已遭擾動之複雜地質，
      是否於開挖前有實施具成效之地盤改良？有關單位於八十三年五月二十七日會
      勘時，結果：隧道口開挖斷面經現場試水狀況良好．．．此有特一標工程隧道
      開挖隧道口破鏡現場會勘紀錄乙份附卷佐證，且於改良土體鑽心取樣，進行各
      項檢驗，其結果均合格，亦有混凝土試體送驗單、混凝土試體抗壓強度試驗報
      告、土壤分類試驗報告各乙份在卷可考，雖上開試體之試驗係於災變後始為之
      ，惟於災變後取樣送驗，更可顯示上開複雜之地質不因此次災變而擾動，被上
      訴人榮工處之地質改良確具成效。上訴人所謂上開資料係災變後取樣殊不可採
      信之主張，自無足取，北科大所為「地盤灌漿後未曾經檢驗證實改良成效，即
      進行隧道開挖，顯有施工風險存在」之結論，尚嫌失據。
  (3)、現場實際施作之地盤改良方式 (見本院前審卷附件十六)計有A.發進段4m-採全
      斷面地盤改良，地盤改良範圍左至連續壁，右以隧道中心向右延伸8.5m，改良
      深度達15.45m，B.門型段30.4m-地盤改良範圍為隧道上方3m，左右各延伸2.75
      m，隧道之左右各加作2m改良深度達8.45m，C.全斷面段86.3m-地盤改良範圍為
      隧道上方6m，左右各延伸5.25m，改良深度達11.5m等。故現場實際施作之地盤
      改良無論範圍、深度及體積均遠超出變更設計所分析的地盤改良方式，且全斷
      面及門型斷面地盤改良有助於隧道開挖施工時，防止隧道左右兩側之土體遭破
      壞導致坍塌意外，故現場實際操作之地盤改良方式，雖與變更設計所分析的地
      盤改良方式不符，亦不能遽謂此即為災變發生之原因。
  (4)、由於實際施工時需因應現場地質變化，尤其是施工沿線曾因由上訴人負責施工
      之獅子頭抽水站土建工程發生數次沉陷災害致嚴重下陷地層擾動，及配合周遭
      環境。故所施作之地盤改良遠超出變更設計所分析的地盤改良與前述「台北近
      郊衛生下水道特一幹線一標工程隧挖段分析報告」之設計理念並無不符。
  (5)、本工程隧挖段因地質條件複雜多變難以掌握，且影響隧道行為難於事先定量評
      估，尤其是施工沿線曾因上訴人負責施作之獅子頭抽水站土建工程發生數次沉
      陷災害致嚴重下陷地層擾動，而NATM工法特別強調藉由“現場觀測”來掌握隧
      道行為，以作為檢討修正設計與施工之依據 (如本院前審卷附件十七）。故所
      施作之地盤改良除遠超出變更設計所分析的地盤改良，被上訴人並與業主多次
      開會說明及討論，且提送相關施工計劃、施工說明書、重新地質鑽探資料、相
      關設計地工參數等資料，經業主核覆後據以施工。而施工狀況亦經業主全程督
      導暨監工並於八十三年五月廿七日現場會勘確認「本工程於觀音坑溪內進行沿
      線地盤改良」，故無鑑定報告書所稱「再變更」之程序。
  (6)、關於實際施作之地盤改良較原設計為佳，除已經原設計人吳綿綿以電腦驗證，
      有該驗證資料附卷可證外，並經吳綿綿本人於本院前審到庭說明在案，台北科
      技大學鑑定人同日到庭亦證實實際施作之地盤改良雖與原設計不符但非不如云
      云，顯見北科大上開關於地盤改良與原設計不符部分之陳述，不足作為榮工處
      施工不當之依據。
(３)、關於「未見災變前檢驗記錄證實地質改良成效符於原設計要求」「所提供之資
      料未見持續之監測紀錄．．．如未加檢測，即再行開挖，則似略顯倉促之疑義
      」部分：
  (1)、北科大為鑑定結論前，因災變發生日為八十三年八月十七日，距本院前審委託
      北科大鑑定日八十六年四月二日，已有二年八月有餘之久，現場已不復存在，
      北科大乃依現存資料而為鑑定，並函被上訴人榮工處補送灌漿紀錄、地質改良
      檢驗報告、沈陷觀測紀錄等資料，此有北科大八十七年二月十七日北科大土字
      第０二０八號函乙份在卷可憑，而被上訴人榮工處因上開工程已施工完畢，相
      關施工單位對此項資料又未保存，有所保存者亦不完整，北科大因而認定「未
      見災變前檢驗記錄證實地質改良成效符於原設計要求」「所提供之資料未見持
      續之監測紀錄．．．如未加檢測，即再行開挖，則似略顯倉促之疑義」，上訴
      人因此據推論榮工處之施工確有瑕疵，惟查由下列資料亦足以確認本案榮工處
      已作灌漿及監測，縱依台北科大之鑑定報告觀之，亦足以認定本案榮工處已善
      盡施工責任，本案災變確實屬人力無法抗拒，上訴人以本件無沈陷觀測紀錄、
      灌漿紀錄等為主張仍無理由。
  (2)、本工程隧挖段施工之沈陷監測均依合約要求及相關規定辦理，此有被上訴人同
      九十二年二月二十七日書狀附件二現場作業照片可證，又被上訴人榮工處下包
      商興志營造有限公司當時亦有作隧道監測，亦經興志公司當時工地主任楊榮賓
      於九十二年四月廿九日到庭說明確認在案。
  (3)、本工程隧挖段113.586公尺 (8K+700.372~8K+813.958）之延線地盤改良施工即
      灌漿，係於八十三年四月廿二日至八月三日施工，(詳被上訴人同上狀附件三)
      ：有統計表、被上訴人榮工處監工日報表以及灌漿注藥工程日報，並有現場施
      工狀況相片 (如被上訴人同上狀附件四）可證，並經本院傳訊內政部營建署北
      工處衛工組蘇傳凱於九十二年四月廿九日到庭說明確認在案，由前開附件三被
      上訴人榮工處監工日報表上已記載「施灌」及累計數量等，並有灌漿注藥工程
      日報為證，均足以確認本案榮工處確已施作灌漿，即已施作地盤改良。顯見北
      科大鑑定報告所謂「未見災變前檢驗記錄證實地質改良成效符於原設計要求」
      「所提供之資料未見持續之監測紀錄．．．如未加檢測，即再行開挖，則似略
      顯倉促之疑義」之立論基礎已告動搖，自不能再藉詞被上訴人榮工處未提供灌
      漿及監測資料而推論榮工處施工有何故意或過失。
五、綜上，北科大上開鑑定結論謂「地盤改良施工範圍與原變更設計理念不符」，並
    不表示其現場實際操作之地盤改良方式不當，或有發生災變之可能，另鑑定報告
    所謂「未見災變前檢驗記錄證實地質改良成效符於原設計要求」「所提供之資料
    未見持續之監測紀錄．．．如未加檢測，即再行開挖，則似略顯倉」，既因榮工
    處於本審時補送相關之監測資料及灌漿之監工日報，致其立論基礎已告，故該鑑
    定顯不能明確被上訴人榮工處對本件災變有故意、過失之可歸責原因。
六、上訴人復主張八十四年九月八日住都局曾召集相關單位，共同開會，依該次會議
    之決議 (即原證五會議紀錄），應由榮工處負損害賠償責任，另證人楊健飛於本
    院應訊時證實其曾經主持過八十三年八月十七日之災變會議，會議中與會代表均
    認為災害是榮工處造成的，所以上訴人沒有找其他鑑定單位鑑定」等語（參見本
    院九十二年五月二十七日訊問筆錄），暨前呈多次會議記錄，均足以證明系爭災
    害實係榮工處所造成，為當時與會之相關單位一致之共識。可見被上訴人原亦不
    否認渠等應對本件受害廠商包括上訴人負責損害賠償。惟查八十四年九月八日「
    特一幹線工程 (一標）災變影響獅子頭抽水站施工相關事宜協調會」係由省住都
    局台北近郊衛生下水道工程處主持召開，該會議紀錄只表明原則上請各承商先向
    各保險公司索賠，索賠不成則請各承商檢具相關資料送北市衛工處審核後，函送
    北工處轉榮工處辦理等，即只是檢送資料轉榮工處辦理，並非榮工處承諾賠償，
    其後省住都局台北近郊衛生下水道工程處將台北市政府工務局衛工處函送獅子頭
    抽水站各標工程承商保險公司辦理理賠之相關資料，依據84.9.8協調會之結論函
    轉榮工處辦理，結果榮工處已以本案業經台灣省土木技師公會鑑定認為確屬人力
    不可抗拒之意外，應不負任何損害賠償之責任，於八十五年八月二日以八五－三
    九一－一一一二號函覆省住都局台北近郊衛生下水道工程處 (詳見附件八），另
    八十三年八月十七日之會議紀錄，亦無榮工處允諾賠償之文字記載，則上訴人引
    上開證物四主張被上訴人承諾賠償云云，實無理由。另上訴人所提出歷次之會議
    紀錄，亦無任何單位自承有疏失，並承諾賠償之文字記載，故上訴人主張被上訴
    人榮工處於開會時已承諾賠償云云，顯非可採。
七、本件上訴人既未能證明此次災變之發生，被上訴人榮工處有故意、過失之可歸責
    原因，則被上訴人榮工處自毋庸負損害賠償之責，上訴人向之求償，已屬無據，
    被上訴人營建署無論係被上訴人榮工處之僱用人或定作人，上訴人以被上訴人間
    有僱傭或承攬之法律關係，請求被上訴人營建署負連帶賠償之責，亦嫌失據。從
    而，上訴人主張被上訴人應連帶賠償上訴人二千四百九十九萬六千一百八十一元
    及法定遲延利息，洵屬無據，不應准許。原審為上訴人敗訴之判決，併駁回其假
    執行之聲請，核無不合。上訴意旨指摘原判決不當，求予廢棄改判，為無理由，
    應予駁回。
八 、兩造其餘攻擊防禦方法，及未經援用之證據，經核於本件判決結果，並無影響，
    爰不予一一論究。
九、據上論結，本件上訴及追加之訴均為無理由，依民事訴訟法第四百四十九條第一
    項、第七十八條，判決如主文。
中      華      民      國    九十二    年      七      月      二      日
                              民事第三庭
                                  審判長法  官  張  宗  權
                                        法  官  吳  秀  美
                                        法  官  陳  永  昌
右正本係照原本作成。
如不服本判決，應於收受送達後二十日內向本院提出上訴書狀，其未表明上訴理由者
，應於提出上訴後二十日內向本院補提理由書狀（均須按他造當事人之人數附繕本）
上訴時應提出委任律師或具有律師資格之人之委任狀；委任有律師資格者，另應附具
律師資格證書及釋明委任人與受任人有民事訴訟法第四百六十六條之一第一項但書或
第二項（詳附註）所定關係之釋明文書影本。
中      華      民      國    九十二    年      七      月      七      日
                                        書記官  劉  美  垣
附註：
民事訴訟法第四百六十六條之一（第一項、第二項）：
對於第二審判決上訴，上訴人應委任律師為訴訟代理人。但上訴人或其他法定代理人
具有律師資格者，不在此限。
上訴人之配偶、三親等內之血親、二親等內之姻親，或上訴人為法人、中央或地方機
關時，其所屬專任人員具有律師資格並經法院認為適當者，亦得為第三審訴訟代理人
。


司法院資訊處製作；財團法人民間司法改革基金會備份。
